臺灣士林地方法院民事判決　　　　　　 99年度重訴字第342號
原　　　告　國園國際股份有限公司
法定代理人　洪賑坤
訴訟代理人　陳智義律師
複 代理 人　楊明廣律師
被　　　告　洪賑基
訴訟代理人　龔君彥律師
複 代理 人　羅以格
上列當事人間履行協議事件，本院於民國100 年6 月23日言詞辯
論終結，判決如下：
    主  文
被告應給付原告新臺幣壹仟萬元，及自民國九十九年五月九日起
至清償日止，按週年利率百分之五計算之利息。
訴訟費用新臺幣壹拾萬元由被告負擔。
本判決於原告以新臺幣佰拾肆萬元供擔保後，得假執行。但
被告如以新臺幣壹仟萬元為原告預供擔保或提存，得免為假執行
。
    事實及理由
一、原告主張：原告（原名家園營造股份有限公司）於民國84年
    5 月12日由當時之董事長即被告，代表原告與被告本人簽立
    「不動產預定買賣契約書」（下稱系爭買賣），約定被告將
    坐落臺北市○○區○○段1 小段123 、124 地號土地（下稱
    系爭土地）賣予原告，買賣總價款為新臺幣（下同）1 億2,
    588 萬8,000 元。系爭土地尚未過戶予原告，但被告曾提供
    系爭土地以中華商業銀行股份有限公司（下稱中華商銀）為
    權利人設定抵押權，讓原告向中華商銀借貸9 千萬元。被告
    則已向原告收取買賣價金1 億元。惟被告嗣於95年7 月14日
    將系爭土地所有權以買賣為原因移轉登記予訴外人江國松，
    而陷於給付不能。原告為此曾於100 年6 月14日寄發存證信
    函，催告於函到後3 日內將系爭土地移轉登記予原告，並表
    示如未依限履行，將再函告解除系爭買賣契約。被告於100
    年6 月15日收受存證信函，已表示無法移轉，且迄未將系爭
    土地移轉予原告。原告乃再於100 年6 月22日再寄發存證信
    函予被告，表示解除系爭買賣，並於100 年6 月23日當庭以
    書狀之送達為解除契約之表示。系爭買賣已經原告合法解除
    ，被告負有回復原狀返還已付價金1 億元之義務，然因被告
    曾提供系爭土地供原告向中華商銀借款9,000 萬元並負責清
    理，為此爰依民法第259 條第2 款規定，請求被告附加利息
    返還已付之價金1,000 萬元，故聲明如主文第1 項所示，並
    願供擔保請准宣告假執行。
二、被告則以：系爭買賣原告僅給付價金1 億元，尚有尾款2,58
    8 萬8,000 元未給付，系爭土地現雖遭拍賣而無法給付，然
    被告曾向原告提議先付清尾款，俾被告嘗試向土地所有權人
    洽購移轉登記予原告，卻遭原告拒絕，被告縱陷於給付不能
    ，亦非全可歸責於被告，原告不得主張解除契約及請求返還
    1,000 萬元，故請求駁回原告之訴，又如受不利益之判決，
    願供擔保，請准宣告免予假執行。
三、兩造協議就本事件於下列事項不爭執：
  (一)原告於84年5 月12日由當時之董事長即被告，代表原告與被
    告本人簽立「不動產預定買賣契約書」，由被告將系爭土地
    賣予原告，約定買賣總價款為1 億2, 588萬8,000 元，並於
    系爭土地尚未過戶予原告前，由被告提供系爭土地以中華商
    銀為權利人設定抵押權，由原告向中華商銀借貸9 千萬元。
  (二)前項買賣被告已向原告收取買賣價金1 億元。
  (三)兩造均承認系爭買賣為有效之買賣。
  (四)系爭土地所有權於95年7 月14日以買賣為原因移轉登記予訴
    外人江國松。
  (五)原告曾於100 年6 月14日寄發存證信函催告被告履行上開買
    賣契約，催請被告於函到後三日內將系爭不動產移轉登記予
    原告，並表示，如未於三日內履行，將再函告解除買賣契約
    ，被告已於100 年6 月15日收受此存證信函。
  (六)被告迄今尚未將系爭土地移轉予原告。
  (七)原告另於100 年6 月22日寄發存證信函予被告，表示解除本
    件買賣契約，並於100 年6 月23日當庭表示解除契約。
四、本件經兩造協議簡化爭點如下：上開買賣契約是否經原告合
    法解除？原告可否請求被告返還買賣價金其中1,000 萬元？
五、本院之判斷：
  (一)系爭買賣已經原告合法解除：
    (1)按公司法第223 條規定，董事為自己或他人與公司為買賣
      、借貸或其他法律行為時，由監察人為公司之代表，旨在
      禁止雙方代表，以保護公司（本人）之利益，非為維護公
      益而設，自非強行規定，故董事與公司為借貸等法律行為
      違反該規定，並非當然無效，倘公司（本人）事前許諾或
      事後承認，對於公司（本人）亦發生效力，此觀民法第10
      6 條及第170 條第1 項之規定自明。又按有因可歸責於債
      務人之事由，致給付不能之情形時，債權人得解除契約。
      民法第256 條、第226 條第1 項之規定甚明。
    (2)查原告於84年5 月12日由當時之董事長即被告，代表原告
      與被告本人簽立「不動產預定買賣契約書」，由被告將系
      爭土地賣予原告，此為兩造所不爭執，堪信為真實。上開
      買賣雖係由原告當時之董事長即被告為自己與原告公司為
      買賣，而屬效力未定，然兩造既均已承認系爭買賣為有效
      ，依照前開說明，系爭買賣尚已發生效力。
    (3)系爭土地所有權於95年7 月14日以買賣為原因移轉登記予
      訴外人江國松，此為兩造所不爭執，亦堪信為真實。被告
      復曾自承：系爭土地因遭拍賣而無法移轉…本人亦無法給
      付系爭土地等語（見本院卷第110 頁），足認被告就系爭
      土地之移轉登記，已陷於主觀給付不能。此主觀給付不能
      ，係因土地遭拍賣所致，應認可歸責於被告無訛。依照上
      開法律規定，原告自得解除契約。是原告於100 年6 月23
      日當庭表示解除買賣契約，已生合法解除系爭買賣之效力
      。
    (4)被告雖辯稱：系爭買賣原告僅給付價金1 億元，尚有尾款
      2,588 萬8,000 元未給付…被告曾向原告提議先付清尾款
      ，俾被告嘗試向土地所有權人洽購移轉登記予原告，卻遭
      原告拒絕，被告縱陷於給付不能，亦非全可歸責於被告云
      云。然原告否認被告曾為上開提議，被告就此未能舉證以
      實其說，其抗辯不能採信。況依系爭買賣契約，原告須待
      被告將系爭土地辦理過戶清楚，原告取得土地建物所有權
      狀時，始有一次付清尾款之義務（見本院卷第14頁）。換
      言之，原告並無付清尾款以助被告主觀給付可能之義務，
      職是，縱使原告有拒絕先付清尾款之情事，亦難認被告就
      給付不能不具可歸責性。
  (二)原告得請求被告附加利息返還1,000萬元：
    (1)按契約解除時，當事人雙方回復原狀之義務，其受領之給
      付為金錢者，應附加自受領時起之利息償還之。民法第25
      9 條第2 款定有明文。
    (2)原告因系爭買賣已給付被告1 億元，為兩造所不爭執。而
      系爭買賣業經原告合法解除，已如前述。被告自應依照上
      開法律規定，附加自受領時起之利息返還1 億元。惟被告
      曾提供系爭土地以中華商銀為權利人設定抵押權，供原告
      向中華商銀借貸9,000 萬元，此亦為兩造所不爭執。是原
      告以被告負責清理中華商銀上開貸款，請求被告僅附加利
      息返還買賣價金其中1,000 萬元，自非無據。
    (3)按應付利息之債務，其利率未經約定，亦無法律可據者，
      週年利率為5%。民法第203 條規定甚明。本件觀諸系爭買
      賣契約「本契約成立同時甲方支付乙方新台幣伍佰萬元整
      」、「訂於民國84年12月31日由甲方支付乙方新台幣參仟
      萬元整」之記載，及原告於99年4 月間已寄發存證信函請
      求被告返還1,000 萬元，足以推認被告應於99年5 月8 日
      以前即受領上開1,000 萬元。是原告就此請求被告自99年
      5 月9 日起至清償日止，按週年利率5%計付利息，自屬有
      據。
六、綜上所述，原告以系爭買賣已經合法解除，而依民法第259
    條第2 款規定，請求被告返還已受領之價金其中1,000 萬元
    ，及自99年5 月9 日起至清償日止，按週年利率5%計算之利
    息，為有理由，應予准許。又原告之訴既經准許，兩造分別
    陳明願供擔保，請准宣告假執行或免予假執行，經核均無不
    合，爰分別酌定相當金額准許之。
七、本件事證已臻明確，兩造其餘訴訟資料及攻擊、防禦方法，
    核與結論之判斷，不生影響，爰不一一論列，附此敘明。
八、據上論結，原告之訴為有理由，依民事訴訟法第78條、第39
    0 條第2 項、第392 條第2 項，判決如主文。
中    華    民    國   100    年    7     月    1     日
                  民事第二庭  法  官  周群翔
以上正本係照原本作成。
如對本判決上訴須於判決送達後20日內向本院提出上訴狀。如委
任律師提起上訴者，應一併繳納上訴審裁判費，否則本院得不命
補正逕行駁回上訴。
中    華    民    國   100    年    7     月    1     日
                              書記官  游育慈